【裁判字號】    96,家抗,125
【裁判日期】    970102
【裁判案由】    指定遺產管理人
【裁判全文】
臺灣臺南地方法院民事裁定             96年度家抗字第125號
抗  告  人  財政部國有財產局臺灣南區辦事處臺南分處
法定代理人  乙○○
相  對  人  財政部臺灣省南區國稅局
法定代理人  甲○○
上列抗告人因與相對人間就被繼承人包高明指定遺產管理人事件
，對於中華民國96年11月28日臺灣臺南地方法院96年度財管字第
123號裁定提起抗告，本院裁定如下：
    主      文
抗告駁回。
抗告程序費用新臺幣壹仟元由抗告人負擔。
    理      由
一、按先順序繼承人均拋棄其繼承權時，由次順序之繼承人繼承
    。其次順序繼承人有無不明或第4順序之繼承人均拋棄其繼
    承權者，準用關於無人承認繼承之規定。繼承開始時，繼承
    人之有無不明者，由親屬會議於1個月內選定遺產管理人，
    並將繼承開始及選定遺產管理人之事由，向法院報明。第11
    78條所定之期限屆滿，無繼承人承認繼承時，其遺產於清償
    債權，並交付遺贈物後，如有賸餘，歸屬國庫。繼承人有無
    不明而不能依民法第1177條選定遺產管理人時，得由利害關
    係人聲請法院選任之。民法第1176條第5項、第1177條、第1
    185條、第1178條第2項分別定有明文。又按遺產稅之納稅義
    務人如無繼承人者，為依法選定之遺產管理人。應選定遺產
    管理人，於死亡發生之日起6個月內未經選定呈報法院者，
    稽徵機關得依非訟事件法之規定，申請法院指定遺產管理人
    ，遺產及贈與稅法第6條第1項第3款、第2項亦分別定有明文
    。
二、本件相對人（即原審聲請人）於原審法院聲請意旨略以：被
    繼承人包高明（男，民國○○年○○月○○日生，身份證統一編號
    ：Ｚ000000000號，民國94年5月9日歿，生前最後處所：臺南
    市○區○○里○○路227巷20號之7）經營益新行滯欠94年度
    營利事業所得稅稅捐合計新臺幣11,191元，因被繼承人於94
    年5月9日死亡，依民法第1147條之規定繼承業已開始，惟因
    繼承人全部拋棄繼承，為保障相對人即債權人之權益，相對
    人爰依法聲請本院選任財政部國有財產局臺灣南區辦事處臺
    南分處為被繼承人包高明之遺產管理人等語。
三、原審法院裁定以：相對人主張之上開事實，業據提出臺灣臺
    南地方法院94年7月11日南院慶家寅94繼字第1103號通知影
    本1份、繼承系統表影本1份、戶籍資料查詢清單影本1份、
    被繼承人財產歸屬資料清單影本1份、益新行欠稅總歸戶查
    詢情形表影本1份、益新行財產歸屬資料清單影本1份為證，
    經本院依職權調取本院94年度繼字第1103號卷宗審閱屬實，
    相對人主張堪信為真實；查本件被繼承人包高明之繼承人均
    已拋棄繼承權，足見渠等對被繼承人遺產之處置已漠不關心
    ，而被繼承人包高明之遺產，倘無人承認繼承時，將於清償
    債權，交付遺贈物後，歸屬國庫，即無人繼承之遺產若有賸
    餘，終歸國家所取得，則職司國有財產管理之有關機關自係
    最為適合擔任遺產管理之人，況上開機關就遺產管理之有關
    法律程序亦相當熟悉；故為使遺產之處置順利進行，並考量
    遺產管理之專業性與公平性，是相對人本於利害關係人身分
    聲請選任財政部國有財產局臺灣南區辦事處臺南分處為被繼
    承人包高明之遺產管理人，於法並無不合，應予准許。
四、抗告意旨略以：
（一）被繼承人包高明於94年5月9日死亡，經相對人聲請本院以
      96年財管字第123號民事裁定選任抗告人為被繼承人之遺
      產管理人，惟被繼承人之法定繼承人既全體拋棄繼承，足
      認被繼承人有遺債大於遺產之情形。
（二）按司法院74年10月15日（74）院台廳一字第05786號函示
      「嗣後各地方法院受理有關無人承認繼承遺產管理事件時
      ，先順序繼承人均拋棄繼承，其次順序繼承人有無不明而
      應準用關於無人承認繼承之規定時，應先審核可否依民法
      第1177條規定選定遺產管理人。如無法選任遺產管理人者
      ，因此類拋棄繼承事件，多屬遺債大於遺產，形同破產，
      儘量避免選任國有財產局為遺產管理人。」而本案極可能
      即可能屬於遺債大於遺產，依上開司法院函示應盡量避免
      選任國有財產局為遺產管理人，且法亦無明文禁止，況繼
      承人對被繼承人生前之債權債務關係，以及印鑑、重要文
      件、產權證明等應較清楚或仍保管中，雖相對人與被繼承
      人之債權債務關係與繼承人並無任何關聯性存在，但就適
      任與否加以考量，除其最近親屬外，實不作第二人想。況
      不僅就被繼承人向相對人積欠稅金款項多少，而稅金未完
      全清償，則已償還多少，除積欠稅金款項外，是否尚有其
      他債權債務關係，均需全面予以了解，則以抗告人僅係國
      有財產之管理機關，於被繼承人之遺債大於遺產之際，選
      任抗告人為遺產管理人，則抗告人恐力有未逮，應以被繼
      承人之最近親屬或公正第三人為遺產管理人較適宜。
（三）又抗告人係國有財產之管理機關，而國庫對於無人承認繼
      承之遺產向有期待權，因之，若被繼承人尚有剩餘財產得
      以歸屬國庫，則選任抗告人為遺產管理人方有實益。審究
      本案，既有遺債大於遺產之虞，若選任抗告人為遺產管理
      人，則抗告人仍須善盡管理人責任為其管理遺產、處理債
      務等問題，期間所將耗費之人力、時間難以金錢衡量；且
      管理期間所需之花費亦由國庫代為墊付，而若結果落得其
      遺產不足以清償，不僅國庫利益受損，更有甚者，導致利
      用全民資源負擔個人私務之支出，無異公器淪為私用，實
      不符社會公平原則。
五、經查：
（一）本件相對人聲請之前開事實，業據提出臺灣臺南地方法院
      94年7月11日南院慶家寅94繼字第1103號通知影本1份、繼
      承系統表影本1份、戶籍資料查詢清單影本1份、被繼承人
      財產歸屬資料清單影本1份、益新行欠稅總歸戶查詢情形
      表影本1份、益新行財產歸屬資料清單影本1份附於原審卷
      可稽，揆諸前開說明，其自係被繼承人之利害關係人，從
      而，相對人以其為利害關係人聲請選任被繼承人之遺產管
      理人，自屬有據。
（二）司法院前述函示，僅謂儘量避免選任抗告人為遺產管理人
      ，並非謂不得選任其為遺產管理人，無非著眼於國有財產
      之考量，對於法院亦無拘束力。又被繼承人生前之債權債
      務關係及有關產權證明文件，抗告人得依其他方式獲悉或
      取得，另有關之印鑑，抗告人亦得依舉證責任分配方式辨
      識其真偽，於其管理遺產上並無困難，而上開文件資料其
      親屬未必最為知悉。且繼承人均拋棄繼承，已無利害關係
      ，如選定其等擔任遺產管理人，難期其將來執行職務能克
      盡職守，公正客觀，以善盡管理人之職務，為期公正，實
      不宜選任彼等為遺產管理人。抗告意旨主張繼承人對於被
      繼承人生前之債權債務關係最為知悉，且相關重要證件印
      鑑及產權證明等重要文件目前仍家屬保管中，故就適任與
      否加以考量，應以被繼承人之最近親屬為遺產管理人最適
      當云云，自無可取。
（三）被繼承人之遺產，於遺產管理人完成清償債權並交付遺贈
      物等清算程序前，是否有賸餘，無從知悉。而依上述說明
      ，各順序之繼承人均拋棄繼承者，其剩餘財產歸屬國庫，
      而抗告人為國庫之綜理機關，為國有財產法第9條第2項所
      明定，其備有財產管理之專才，雖其經費支出屬國家資源
      ，但保護無人繼承財產之債權人之權利，亦屬政府之義務
      。於遺產管理指定之實際運作，仍認選任國有財產局為遺
      產管理人較為妥適。抗告意旨以：本件既有遺債大於遺產
      之虞，若選任抗告人為遺產管理人，抗告人仍須盡善良管
      理人之責任為其管理遺產、處理債務問題，其間所將耗費
      之人力、時間實難以金錢衡量；且管理期間所須之花費亦
      由國庫代為墊付，而若落得其遺產不足以清償，不僅國庫
      利益受損，更甚者，豈非造成浪費國家資源於少數特定人
      之不公現象云云，亦無可採。
（四）又相對人為被繼承人之債權人，如兼任被繼承人之遺產管
      理人，恐有利害衝突之虞，而不利於被繼承人之其他債權
      人，亦不宜選任其為遺產管理人。
（五）綜上所述，原審法院據此指定抗告人為被繼承人之遺產管
      理人，經核並無不合，抗告意旨復未述明原裁定選任其為
      被繼承人之遺產管理人有何違法或其他不當之處，其提起
      抗告，聲明廢棄原裁定，非有理由。
六、據上論結，本件抗告為無理由，爰依非訟事件法第21條第2
    項、第46條，民事訴訟法第495條之1第1項、第449條第1項
    、第95條、第78條，裁定如主文。
中    華    民    國    97    年    1     月    2     日
                    家事法庭    審判長法  官  鍾宗霖
                                      法  官  林富郎
                                      法  官  楊佳祥
上為正本係照原本作成。
抗告人如不服本裁定，僅得於收受本裁定正本送達後10日內以適
用法規顯有錯誤為理由，向本院提出再抗告狀（須附繕本1份及
繳納再抗告裁判費新台幣1000元），經本院許可後後始可再抗告
於最高法院。
中    華    民    國    97    年    1     月    2     日
                                      書記官  葉芳如


司法院資訊處製作；財團法人民間司法改革基金會備份。
